臺灣高等法院刑事判決　　　　　　 96年度上更(一)字第208號
上　訴　人
即　被　告　寅○○
選任辯護人　余鐘柳　律師
上列上訴人因殺人未遂案件，不服臺灣士林地方法院95年度訴字
第454號，中華民國95年8月2日第一審判決（起訴案號：臺灣士
林地方法院檢察署94年度偵字第10406號），提起上訴，判決後
經最高法院撤銷發回更審，本院判決如下：
    主  文
原判決關於殺人未遂及定執行刑部分撤銷。
寅○○共同殺人未遂，處有期徒刑柒年陸月，可發射子彈具有殺
傷力之手槍貳把及口徑9mm制式子彈參顆均沒收。
    事  實
一、寅○○（綽號「阿河」）明知具有殺傷力之捷克CZ廠製75型
    口徑9mm丙○○○（槍枝管制編號：0000000000號，下稱C槍
    ）1把及口徑9mm制式子彈，均係槍砲彈藥刀械管制條例列管
    之槍彈，未經許可不得寄藏持有，竟自民國90年間起，在臺
    北縣汐止市○○街某處，受自稱甲○○○○（已歿）之成年
    男子委託代為保管後，即攜至臺北縣汐止市○○路46號之住
    處受寄藏放（即C槍，此寄藏手槍、子彈部分，業經原審判
    處有期徒刑陸年，寅○○上訴後又撤回此部份之上訴而確定
    ，此與下述共同持有另2把種類不明槍枝、子彈用以殺人未
    遂部分，犯意個別，應分論併罰）。
二、寅○○於寄藏持有上開手槍、子彈期間，另為下列之犯行：
  (一)緣寅○○與庚○○（綽號「尖嘴福」）有賭債糾紛，庚○○
    乃於94年4月30日，夥同數名男子前往寅○○、子○○（綽
    號「阿三」，所涉本件共同殺人未遂犯行，業經本院另以96
    年度上訴字第1021號判處有期徒刑7年6月在案）與己○○（
    綽號「小傑」）所經營位在臺北縣汐止市之賭場（未據起訴
    ），將寅○○帶至臺北市○○○路之某茶藝館內毆打（傷害
    部分未據告訴），並要求寅○○償還欠款，寅○○遂撥打電
    話通知己○○，要渠將當日賭場結算之現金新臺幣（下同）
    114萬元及面額100萬元之支票（發票人為子○○）攜至上開
    茶藝館償還債務，迨庚○○取得上開現金及支票，並與寅○○約定分期償還剩餘之800萬元欠款後，於94年5月1日凌晨
    始讓寅○○離去（妨害自由部分未據起訴）。
  (二)寅○○因而心生怨恨，乃萌生殺害庚○○之犯意，遂與子○○及姓名年籍均不詳丑○○○○○之成年男子，共同基於殺
    人之犯意聯絡，於94年5月1日深夜，子○○先查探得知庚○○駕駛之車號8680-DU號自用小客車停在臺北市中山區○○○路（起訴書誤載為民生西路）與林森北路口附近之理容院
    後，旋於94年5月1日23時12分4秒，以0000000000號行動電
    話發簡訊至寅○○所使用之0000000000號行動電話，寅○○
    收到簡訊後，遂立刻返回臺北縣汐止市○○路46號之住處，
    拿取上開寄藏之丙○○○1支（C槍）及制式子彈6顆，並撥
    打電話通知丑○○○○○攜帶槍彈前往臺北市中山區○○○
    路與林森北路口集合，再撥打電話通知不知情之戊○○駕駛
    車號IV-0319號自用小客車前往臺北縣汐止市○○路○段中國
    貨櫃場附近載其趕赴集合地點即民生東路與林森北路口。迨
    駛至集合地點附近時，寅○○要求戊○○下車等候，並取用
    戊○○使用之0000000000號行動電話，嗣由寅○○單獨駕車
    前往集合地點與子○○、丑○○○○○集合。丑○○○○○
　　攜帶2把可發射子彈具有殺傷力之手槍（下稱A槍及B槍）及
  　口徑9mm丙○○○子彈共23顆抵達，在集合地點，寅○○基
　　於為供共同殺害庚○○使用之犯意聯絡，起意而與子○○、
  　丑○○○○○共同持有該2把可發射子彈具有殺傷力之手槍
    及口徑9mm丙○○○子彈共23顆，暨上開丙○○○1支（C槍
    ）及制式子彈6顆，由丑○○○○○將其中1把可發射子彈具
　　有殺傷力之手槍（B槍）連同子彈之槍彈交與子○○分擔持
  　用，另1把可發射子彈具有殺傷力之手槍（A槍）連同子彈之
    槍彈則由自己分擔持有，寅○○則持有上開寄藏之丙○○○
    1支（C槍）及制式子彈6顆。
  (三)至94年5月2日凌晨1時19分許，因乙○○（綽號啾啾）撥打
    電話約庚○○前往臺北市○○區○○街77號之雙連卡拉OK洽
    談事情，庚○○隨即離開理容院而驅車前往，其間寅○○、
    子○○及丑○○○○○見庚○○之座車駛離後，即由子○○
    駕車跟隨，寅○○亦搭乘車號IV–0319號自用小客車由「阿
    雄」駕駛尾隨子○○之座車，惟因途中跟丟，子○○、寅○○遂在臺北市○○區○○路2段附近繞駛找尋庚○○座車之
    行蹤。於此同時，庚○○已駕車抵達雙連卡拉OK，因找無停
    車位，乙○○乃命小弟裴震寰代為停車。嗣裴震寰駕駛庚○○之座車停放在臺北市○○區○○路2段102號之紅磚道後，
    因不熟悉該車操控，遍尋不著車前大燈開關，乃於未熄火而
    開車前大燈之狀態下，打開車內燈尋找該車之車前大燈開關
    ，當時為同日凌晨1時45分許。子○○發現庚○○之座車停
    在臺北市○○區○○路2段102號紅磚道後，寅○○、子○○
    與「阿雄」見庚○○之座車未關車前大燈、車內燈，亦未熄
    火，誤以為庚○○尚在車上，認機不可失，三人即下車分持
    各自所攜帶均具有殺傷力之上開手槍各1把共3把，走近庚○○之自用小客車，分別朝駕駛座之正前方及駕駛座左側開槍
    射擊，著手射殺車內之人，其間寅○○持上開其寄藏之丙○○○（即C槍）開槍射擊，丑○○○○○及子○○二人則分
    持A槍、B槍射擊，子○○站在自小客車左方約八點鐘方向持
    B槍射擊六發，寅○○站在自小客車左方約十一點鐘方向持C
    槍射擊1槍後，因遇卡彈，乃改拿「阿雄」分擔持有之手槍A
    槍繼續射擊7、8發（丑○○○○○將持有之A槍交寅○○繼
    續射擊前，已站在自小客車左方約九點鐘方向持A槍射擊6、
    7發），總計三人共擊發21槍，並於現場遺落3顆9mm制式子
    彈。彼時裴震寰適在車內彎腰找尋車前大燈開關，一聽槍聲
    大作，迅速自副駕駛座逃離，惟仍遭1發子彈貫穿渠左大腿
    ，致渠受有左大腿撕裂傷併槍傷暨右手上臂擦傷之傷害，經
    送醫始悻免於死亡。寅○○、子○○及丑○○○○○開槍射
    擊後，即攜帶所持手槍駕車逃離現場，寅○○駕車搭載丑○○○○○至民生西路某處即讓「阿雄」下車，再駕車前往找
    尋戊○○，而改由戊○○駕車搭載寅○○前往國道一號高速
    公路汐止交流道與子○○會合後，始分別離去，寅○○乃將
    該寄藏手槍（C槍）及剩餘子彈5發帶回藏放。嗣警方獲報趕
    往現場處理，現場遺留原由丑○○○○○攜帶至上開集合地
    點之未擊發之口徑9mm制式子彈3顆（業經內政部警政署刑事
    警察局於鑑驗後，因供嗣後研究比對之用而留存該局建檔）
    、彈殼21顆及彈頭碎片13片，始查悉全情。寅○○於94年12
    月23日為警拘提到案後，帶同警方前往臺北縣汐止市○○路
    產業小路之藏放地點取出前揭丙○○○1把及口徑9mm制式子
    彈18顆（於鑑驗時試射6顆，剩12顆）並予以扣案。
三、案經臺北市政府警察局大同分局報告臺灣士林地方法院檢察
    署檢察官偵查起訴。
    理  由
壹、程序部分：
一、按被告以外之人於偵查中向檢察官所為之陳述，除顯有不可
    信之情況者外，得為證據，刑事訴訟法第159條之1第2項定
    有明文。查本件證人癸○○、壬○○於檢察官偵訊時所為之
    供述，雖屬審判外之言詞陳述，惟業經具結在卷，與法定要
    件相符，且核其陳述時之外在環境及情況，亦查無顯有不可
    信之情況，依上開規定，自有證據能力。至於證人癸○○之
    警詢陳述，為審判外之陳述，復無刑事訴訟法第159條之5所
    定之情形，乃無證據能力。
二、另按被告以外之人於審判外之陳述，雖不符前四條之規定，
    而經當事人於審判程序同意作為證據，法院審酌該言詞陳述
    或書面陳述作成時之情況，認為適當者，亦得為證據；當事
    人、代理人或辯護人於法院調查證據時，知有第159條第1項
    不得為證據之情形，而未於言詞辯論終結前聲明異議者，視
    為有前項之同意，刑事訴訟法第159條之5定有明文。本案有
    關證人己○○、丁○○、戊○○、庚○○、乙○○之警詢陳
    述及槍彈鑑定報告，雖均屬被告以外之人於審判外之陳述，
    惟被告及辯護人於本院審理中，已表示對此部份之證據能力
    沒有意見（見本院卷第31頁反面、122頁），復未於言詞辯
    論終結前聲明異議，而經本院審核上開證人之警詢陳述及卷
    附之槍彈鑑定報告，亦無違法取供或有顯不可信之情形，自
    亦適當而可作為證據，依前開規定，渠等之警詢陳述，乃具
    證據能力。
貳、實體部分：
一、上訴人即被告之供述與辯解：
    訊據被告寅○○對於前開與子○○、「阿雄」共同分持三把
    手槍射擊車號8680-DU號自用小客車之事實坦承不諱，惟矢
    口否認有何殺人故意，辯稱：因遭庚○○找人強押毆打，迫
    不得已打電話給己○○，請其帶100萬元支票及現金114萬給
    對方，所以才要報復，當時伊目的只有要射壞車子，並沒有
    要射人，伊開槍射擊時，車子已經熄火停好在紅磚道上，當
    時車子是暗暗的，沒有開燈，伊認為車內沒人所以才開槍，
    伊開了一槍就卡彈了，子○○與「阿雄」還有再開槍，後來
    伊覺得車內副駕駛座有人在開車門，伊就叫「阿雄」不要開
    槍，然後子○○也沒有再開槍了，C槍及子彈是伊持有帶過
    去的，A槍、B槍是「阿雄」帶來的，是否為丙○○○，伊也
    不知道云云。
二、認定犯罪事實所憑之證據及理由：
  (一)基本事證：
    上開犯罪事實，除案發當時槍擊之情形（另詳述於後）外，
    業據證人己○○、丁○○、戊○○、庚○○、乙○○、裴震
    寰分別於警詢及檢察官偵查中證述在卷，並經被告於警詢、
    偵查及原審訊問時供述屬實，並有共犯子○○發現庚○○行
    蹤後，於94年5月1日23時12分4秒以0000000000號行動電話
    發簡訊通知被告寅○○所使用0000000000號行動電話及其他
    相關之通聯紀錄、被害人裴震寰因遭槍擊致左大腿撕裂傷併
    槍傷及右手上臂擦傷之馬偕紀念醫院甲種診斷證明書、警方
    繪製之現場圖及臺北市政府警察局大同分局95年6月12日北
    市警同分刑字第09532126400號函附之現場勘察報告暨相關
    蒐證相片資料卷（在卷外）附卷可稽。雖被告始終否認與子
    ○○、己○○共同經營賭場，惟參據：證人己○○於偵查中
    證述：「寅○○欠庚○○賭債，槍擊案發生前，日期我忘了
    ，庚○○去汐止賭場找寅○○，把寅○○帶走……後來我有
    拿錢去重慶北路一家茶藝館，是寅○○叫我拿他放在賭場的
    錢去，賭場是寅○○開的，我等賭場休息後，結算還有114
    萬的現金，還有100萬的支票……我才把所有的現金及支票
    帶去給寅○○……寅○○還欠庚○○600萬元，兩人協議以
    寅○○的賭場收入，看每天還多少」之情（見10406號偵卷
    第105頁正反面），暨證人子○○於原審陳稱：伊知道己○○在汐止有經營賭場（見原審卷第73頁）等語。被告於警詢
    供稱：庚○○將伊從子○○與己○○經營之賭場，將伊帶走
    等語（見3127號偵卷第15頁）。證人庚○○於警詢陳稱：「
    （你和阿和（河）是何賭債糾紛？）因為他詐賭被我抓到，
    後續他開給我的支票都跳票，所以我才去汐止他合夥之賭場
    找他處理」等語（見偵字3127號卷第54頁），顯見被告所辯
    純係因恐另涉賭博罪嫌之故，並不足採信。
  (二)犯案槍枝之種類、數量與來源：
    又案發當時共計有3把手槍，迭據被告寅○○供明在卷，其
    於偵查中供稱：我也打電話給我的朋友「阿雄」，叫他帶槍
    到場（即Ａ、Ｂ槍），我也帶了1支裝了5、6顆子彈的槍（
    即被告嗣後帶同警方起出扣案之C槍）（見10406號偵卷第75
    頁）；於原審羈押訊問時供稱：1支槍是我的，另2支槍是阿
    雄的（見聲羈字286號卷第7頁）；於原審審理時供稱：射擊
    現場共有3把槍，因為警察跟我說阿三（即子○○）要交2支
    槍出來，所以我才說2把都在阿三那邊，事實上槍是「阿雄
    」的（見原審卷第43、130頁），於本院供稱：當時是子○○先跟蹤，發現車輛後再打電話給我，我再聯絡阿雄到現場
    ，阿雄有帶2支手槍及子彈過來，我一直持有C槍及子彈，A
    、B手槍是否為丙○○○，我也不知道等語（見本院卷第34
    頁）。核與內政部警政署刑事警察局94年8月1日刑鑑字第09
    40075523號槍彈鑑定書鑑定資料所示內政部警政署刑事警察
    局鑑定資料所示：「槍擊現場拾獲之21顆彈殼，經比對彈底
    特徵紋痕，其中14顆（編號2至14、22）認係由同一A槍枝所
    擊發；其中6顆（編號15、16、17、21、23、24）認係由同
    一B槍枝所擊發，餘1顆（編號1）認係由C槍所擊發等情相符
    （見10406號偵卷第45至48頁），則本件犯案使用之手槍共
    計3把，除其中扣案之C槍為被告所有並攜帶到場外，其餘2
    把則為丑○○○○○共犯所提供，應堪認定。又除扣案之C
    槍經送鑑定結果，認係具有殺傷力之捷克CZ廠製75型口徑9m
    m丙○○○（槍枝管制編號0000000000號），有刑事警察局
    之槍彈鑑定書在卷可考外（見3127號偵卷第144至146頁），
    其餘2把（A槍、B槍）並未扣案，內政部警政署刑事警察局
    94年8月1日刑鑑字第0940075523號鑑定結果（稱「鑑定書一
    」）雖載：依彈殼鑑定之結果，14顆由A槍射出，6顆由B槍
    射出，1顆由C槍（即被告寅○○所寄藏之手槍）射出，21顆
    彈殼均係已擊發口徑9mm制式彈殼，足證現場用以射擊制式
    子彈之3把手槍，均係丙○○○，即除被告寅○○所寄藏之1
    把（即C槍）為丙○○○外，A槍及B槍均乃丙○○○等語（
    見94年偵字第10406號卷【稱偵一卷】第45頁至第48頁），
    惟經本院再行函請補充鑑定本案被告與子○○等人共同持以
    行兇之A、B槍（未扣案）是否確屬丙○○○，據該局96年5
    月14日刑鑑字第0960054476號函覆「只要可裝填、擊發9mm
    制式子彈之槍枝，均可能為涉案槍枝，故A槍、B槍亦可能為
    制式或土（改）造槍」等語（見本院卷第88頁），則鑑定書
    一所載「A槍及B槍均乃丙○○○」乙節，已為後函補充鑑定
    推翻，而無參考價值，該A槍及B槍2把槍枝之種類為何，尚
    屬不明且無法調查，尚難僅憑臆測方式認定亦係丙○○○，
    根據「罪證有疑、利於被告」之證據法則，應認係可發射子
    彈具有殺傷力之槍枝。
  (三)21發子彈如何射擊之判定：
    1.本案現場遺留原未擊發之口徑9mm制式子彈3顆（業經內政
    　部警政署刑事警察局於鑑驗後，因供嗣後研究比對之用而
      留存該局建檔）、彈殼21顆及彈頭碎片13片，有現場圖及
      扣押物品清冊可憑。現場遺留各彈殼位置，均載於臺北市
      政府警察局刑事鑑識中心現場勘察報告與現場測繪圖上（
      見該勘察報告第4及第5頁）。由本案車號8680-DU自小客
      車上之彈孔及現場彈殼等資料，雖無法確切判定射擊位置
      與距離，惟因射擊過程彈殼彈拋，大多會落於射擊者周邊
      之狀況，故現場彈殼位置在未經破壞變動情況下，概可作
      為推測射擊位置之參考。依據上開內政部警政署刑事警察
  　　局鑑定資料所示，編號2~14及22等14顆彈殼，係由同一A
    　槍所擊發，編號15~17、21、23及24等六顆彈殼，係由同
      一B槍所擊發，另編號1彈殼係由C槍所擊發。據現場彈殼
      遺留位置及以車號8680-DU自小客車左側車身中央處位置
      為參考點，經估算彈殼與自小客車距離為：(1)A槍所擊發
      彈殼中，以編號3彈殼距離自小客車368.5公分最近，編號
      22彈殼距離自小客車1592公分最遠。(2)B槍所擊發彈殼中
      ，以編號15彈殼距離自小客車1041.7公分最近，編號24彈
      殼距離自小客車1654.2公分最遠。(3)C槍擊發之編號1彈殼
      距離自小客車為425公分。有臺北市政府警察局96年5月25
      日北市警鑑字第09632423300號覆函，上述測量距離標示
      並製有現場勘察測繪圖足參（見本院卷第99頁至第101頁
      ）。
    2.被告寅○○於本院審理中供稱：子○○有在案發的現場，
      2把槍及子彈是丑○○○○○帶來，丑○○○○○是否有
      分槍枝、子彈給子○○，伊不知道。但子○○站的位置，
      伊有聽到槍聲。經提示本院更一卷臺北市政府警察局現場
      勘驗察測繪圖時表示伊是站在畫三角形的地方。丑○○○○○是站在畫Ｏ的地方。子○○是站在畫Ｘ的地方。伊與
      子○○約有十幾步的距離，丑○○○○○就在伊的旁邊等
      語（見本院96年6月8日審判程序筆錄），並繪有位置圖附
      卷。依被告所供情節，並與警繪現場勘察測繪圖相互勾稽
      ，足見(1)被告寅○○所站射擊位置在自小客車左方約十一
      點鐘方向即編號1彈殼遺留處，係持C槍射擊，(2)丑○○○○○所站射擊位置在自小客車左方約九點鐘方向即編號2~
      14及22等14顆彈殼遺留處，係持A槍射擊，(3)子○○所站
      射擊位置在自小客車左方約八點鐘方向即編號15~17、21
      、23及24等六顆彈殼遺留處，係持B槍射擊，洵可認定。
    3.被告於94年12月23日警詢、12月24日偵訊、12月24日原審
      羈押訊問時均稱：伊拿自己之丙○○○（即C槍）開了1槍
    　後，因遇卡彈，又改拿「阿雄」之手槍來射擊，這支約開
      了7、8槍等語（見警卷(一)第10頁、聲羈字286號卷第5頁）
      ，核與上揭刑事警察局鑑定資料所示『槍擊現場拾獲之21
      顆彈殼，僅其中1顆（編號1）認係由C槍枝所擊發』之情
      相符，且所站射擊相關位置緊鄰丑○○○○○之旁，其於
      所持C槍遇卡彈，改拿旁邊「阿雄」之手槍持續射擊，不
      悖情理，再衡以被告於案發之初所供，較少權衡利害得失
      ，復與鑑定結果相符，自具有較高之可信性。其嗣於羈押
      後之95年1月12日偵查中先是翻異改稱：「伊只開1槍，卡
      彈後即未再開槍了；（你上次說卡彈後，你向阿雄拿槍再
      開？）沒有，是阿雄開的槍」云云，至95年4月20日偵訊
      時又改稱：「子○○帶2把槍去，阿雄也把伊的槍帶去，
      子○○先開槍，阿雄接著開，但他的槍卡彈，他就把我槍
      拿去開，所以我沒有開槍；（為何你今天說的，跟以前不
      一樣？）我本來想自己擔下來，但發現罪太重」（見1040
      6號偵卷第155頁），於原審、上訴審及本院審理中又重拾
      95年1月12日偵查辯解，稱伊只開1槍，卡彈後即未再開槍
      云云，核與案發當天犯案使用之手槍共計3把，被告所持
      C槍僅射擊一發，阿雄所持A槍計射擊十四發，並無卡彈之
      情不符，無非飾詞，不足採信。又當天三人都有開槍乙節
      ，亦據被告於原審、上訴審及本院審理時敘明在卷，並當
      庭繪製三人射擊位置圖附卷（見原審卷第129頁、上訴卷
      第74頁反面、本院卷第33頁反面、36、124頁）。據卷證
      資料，堪以認定案發當時，被告係持扣案之C槍射擊，丑
    　○○○○○及子○○二人則分持A槍、B槍射擊，而子○○
      持B槍射擊六發，C槍一發係被告持扣案之C槍所射擊，被
      告持扣案之C槍於擊發1槍後卡彈，改拿「阿雄」之手槍（
      A槍）繼續射擊7、8發，則丑○○○○○將持有之A槍交被
      告繼續射擊前，丑○○○○○已持A槍射擊6、7發，A槍共
      擊發14發子彈，三人共擊發21發子彈，並於現場遺落3顆
      9mm制式子彈，亦堪認定。
  (四)被告有無殺人犯意之認定：
    1.查本件被告及子○○、同案丑○○○○○三人當街開槍射
      擊車號8680-DU號自用小客車時，正值凌晨，開槍時，因
      要找大燈的開關，該車之車前大燈及車內燈均開啟且未熄
      火，此分據被害人裴震寰、目擊證人壬○○於檢察官偵查
      中結證屬實（見10406號偵卷第129至130、135頁）。又被
      告及子○○、同案丑○○○○○開槍之距離，如臺北市政
      府警察局96年5月25日北市警鑑字第09632423300號覆函，
      及所製標示測量距離之現場勘察測繪圖可參（見本院卷第
      99頁至第101頁）。據被告於95年2月22日檢察官聲請延長
      羈押審理時亦供稱，伊開槍之距離猶如法庭中之被告座位
      至法檯位置等語。再被告及子○○、同案丑○○○○○三
      人朝該車射擊之21發子彈，有16發擊中該車，部分子彈並
      穿透車身鋼板，射擊之位置係朝左側駕駛座，彈著點亦分
      佈在左前車門鋼板4個彈孔、左後車門鋼板4個彈孔、左側
      車身下方塑膠5個彈孔、左後車門B柱1個彈孔、前保險桿
      左側停車雷達偵測器下方1個彈孔、前保險桿右側下緣近
      進氣口右下角有1彈孔，此有臺北市政府警察局大同分局
      95年6月12日北市警同分刑字第09532126400號函附之現場
      勘察報告暨相關蒐證相片資料卷足稽。由是觀之，被告及
      子○○、同案丑○○○○○三人開槍之位置離車輛既僅有
      約368.5公分（最短）至1654.2公分（最長）之距，開槍
      時又知車內有人在，三人竟連開21槍，且其亦知車內空間
      狹小，置身車內者遭遇此情當難走避，故依被告加害手段
      、下手輕重、使用兇器種類、被害人遇難經過等情綜合判
      斷，被告有殺人之犯意，已鑿鑿可據，被告始終否認具殺
      人之故意，辯稱伊對車開槍僅有警告意味，並不知車內當
      時有人；又稱開槍射擊車輛時，車內是暗暗的，車內燈及
      大燈沒有開，認為車內沒有人，所以才開槍的云云，乃卸
      責之詞，委無足採。至於辯護意旨謂：「從卷內證據可知
      沒有一槍是射擊向車窗裡面，都在車子底盤」云云（見原
      審卷第75頁反面），並指被告與子○○等人非在遠距離射
      擊，卻大部集中在該車車門鋼板，甚至射擊車前保險桿處
      ，認被告顯無殺人故意，惟查：參酌卷附台北市政府警察
      局大同分局95年6月12日北市警同分刑字第09532126400號
      函附之現場勘察報告暨相關蒐證照片顯示，上述自用小客
      車遭射擊21發子彈，有16發擊中該車，部分子彈並穿透車
      身鋼板，射擊之位置係朝左側駕駛座，彈著點分布在左前
      車門鋼板4個彈孔、左後車門鋼板4個彈孔、左側車身下方
      塑膠五個彈孔、左後車門B柱1個彈孔、前保險桿左側停車
      雷達偵測器下方1個彈孔、前保險桿右側下緣近進氣口右
      下角有1彈孔，固無朝車窗玻璃射擊之情形，然該自用小
      客車遭射擊時，被害人裴震寰適在車內彎腰找尋車前大燈
      開關，一聽槍聲大作，迅自副駕駛座逃離，業據被害人裴
      震寰供明在卷，可見遭射擊時，被害人裴震寰懼被射及，
    　均採彎腰低姿姿勢，被告及子○○、同案丑○○○○○三
      人自無朝車窗玻璃射擊之必要，再因遭射擊時，被害人裴
      震寰懼被射及，均採彎腰低姿姿勢，被告及子○○、同案
      丑○○○○○三人猶朝左側駕駛座射擊，彈著點分布在左
      前車門鋼板、左後車門鋼板、左後車門B柱，顯針對採彎
      腰低姿姿勢之被害人裴震寰，至為明灼，雖彈著點有分布
      在左側車身下方塑膠、、前保險桿左側停車雷達偵測器下
      方、前保險桿右側下緣近進氣口右下角等不足以構成對車
      內人生命威脅之處，應係射擊位置、角度（如同案被告子
      ○○所站射擊位置在自小客車左方約十一點鐘方向即編號
      1彈殼遺留處，故射到車前保險桿之機率為大）、射擊距
      離（最短距離約368.5公分，最長距離約1654.2公分）及
      槍法準確與否之問題，要難在開槍時知車內有人在，仍連
      開21槍情況下，猶稱對自用小客車射擊，僅欲教訓庚○○
      而已，無殺人取命之犯意。所辯毫無可採。
    2.被告雖辯稱：伊若有殺人之犯意，何以見被害人自座車逃
      出時，即未再開槍云云，然查被告等人要報復之對象為庚○○，並非裴震寰，彼等見自車內逃出之人並非是彼等要
      殺害之人，而未再繼續開槍，乃合乎常情，尚難作為有利
      於被告之認定。至被告開槍時，雖將車內之裴震寰誤認成
      庚○○，而發生客體錯誤（目的錯誤）之情事，惟因被告
      所認識者與所實現者同屬殺害人之生命法益，依法定符合
      說（法益符合說），並不阻卻故意（最高法院22年非字第
      209號、28年上字第1008號判例參照），故本件被告仍應
      負共同殺人未遂之責。
    3.證人即當日於現場勘驗搜證之員警辛○○雖於上訴審及本
      院審理時證稱：其到達現場時，該車已熄火且大小燈都是
      關著（見上訴卷第71頁反面、本院卷第125頁）等情，惟
      其係被告等三人逃逸後，始據報趕赴現場，並非於射擊當
      時人在現場者，時間上已有相當之落差，遠不如射擊時身
      在現場之被害人裴震寰及目擊證人壬○○所述為可採，且
      其於上訴審及本院交互詰問時亦坦承：「（如果有人於犯
      罪後警員到達前，將汽車的車前大燈、車內燈關掉，你是
      否會知道？）我不會知道；（你們到現場處理，現場情形
      是否有遭破壞？）沒有刻意被破壞，但因係救護人員先到
      現場，現場不無可能被救護人員破壞」等語（見上訴卷第
      71頁反面），是員警辛○○上開證言，並不能資為有利被
      告之證據。
  (五)同案被告子○○是否為共犯之認定：
    證人即共同被告子○○雖矢口否認參與上開槍擊犯行，並辯
    稱不認識被告寅○○，其當天根本未到過槍擊現場云云。然
    查：被告寅○○係因子○○以0000000000號行動電話發簡訊
    予寅○○所使用之0000000000號行動電話，告知庚○○行蹤
    ，寅○○始會趕往，又槍擊發生前後被告寅○○與子○○間
    有多通手機電話聯絡，且子○○通話之基地臺位置均在槍擊
    現場附近，此有2人之通聯紀錄在卷可稽，2人互通手機密切
    ，怎會不認識，子○○稱不認識被告，顯難採信。又被告寅
    ○○先前遭庚○○帶人挾持毆打，之後由己○○攜現金114
    萬元及面額100萬元之支票前往償債，始獲釋放，該支票之
    發票人乃為子○○，顯見子○○與本案關係密切。另案發現
    場之彈殼經比對，係由3把槍枝所擊出，已如前述，是當時
    開槍射擊之人應有3人，而被告亦一再供述子○○確有參與
    ，是子○○上開所證顯有空言規避之情，尚難採信。再依被
    告與其他2人分別持槍為如上之射擊，依射擊之數量、彈著
    之位置及被害人座車上有人之現況以觀，其3人顯有共同殺
    人之犯意聯絡及行為分擔，亦甚明確。至證人裴震寰及壬○○雖曾證稱僅見到2人開槍，惟在槍擊發生前，2人均在各自
    車內，視線已有受阻，且當時係深夜，槍擊發生後，2人均
    分別彎腰避難，已據此2人證述明確，則證人在此情形下，
    縱未詳見到全部犯案人數，亦屬常情，尚難因此推翻寅○○
    所供有3人共犯之事實。
  (六)被告另行起意共同持有可發射子彈具有殺傷力之A、B手槍及
    制式子彈23顆：
    被告寅○○除寄藏丙○○○（即上述C槍）及寄藏子彈部分
    已經原審判決確定外，另臨時起意共同持有可發射子彈具有
    殺傷力之A手槍及B手槍及制式子彈23顆之事實，已據本案起
    訴書之犯罪事實欄敘及，自屬在公訴人起訴範圍內，本院得
    予審判。而A槍、B槍及該2槍所擊發之20顆子彈，暨現場遺
    落未擊發3顆子彈，乃係被告打電話通知「阿雄」攜帶到場
    供犯罪之用，已據其於偵查中自承在卷（見10406號偵卷第7
    5頁），故被告寅○○、子○○及「阿雄」三人共同持有可
    發射子彈具有殺傷力之A手槍及B手槍，並制式子彈23顆，堪
    以認定。
  (七)綜上所述，本件被告與子○○、「阿雄」3人共同殺人未遂
    及共同持有上開可發射子彈具有殺傷力之A手槍及B手槍暨23
    顆制式子彈之犯行，事證明確，足堪認定，應予依法論科。
三、論罪：
  (一)新舊法比較適用：
    被告行為後，刑法已於94年1月7日修正公布，並於95年7月1
    日施行，修正後第2條第1項規定：「行為後法律有變更者，
    適用行為時之法律。但行為後之法律有利於行為人者，適用
    最有利於行為人之法律」。經查：(1)修正前刑法第28條規定
    ：「二人以上共同實施犯罪之行為者，皆為正犯」。修正後
    則規定：「二人以上共同實行犯罪之行為者，皆為正犯」，
    剔除未參與犯罪實行行為之預備及陰謀共同正犯，然對本件
    被告而言，其已參與實行行為，修正後之規定，並無較有利
    於被告。(2)修正前刑法第33條第5款規定：「罰金：1元以上
    」，修正後則規定：「罰金：新台幣1千元以上，以百元計
    算之」，比較修正前後之規定，自以修正前之規定，較有利
    於被告。(3)修正後刑法第25條、第26條有關未遂犯之規定，
    內容並無更動，僅將原第26條前段之得減輕其刑之規定，移
    至第25條第2 項後段，主要修正係將不能未遂除罪化。修正
    後之規定，並不較有利於被告。(4)修正後刑法刪除第55條關
    於牽連犯之規定，本件被告所犯殺人未遂罪與未經許可持有
    手槍及未經許可持有子彈等罪，具有牽連犯之關係，依修正
    前即行為時法之規定，應從一重之罪處斷；依修正後之刑法
    已刪除牽連犯之規定，則所犯上述各罪應依數罪併罰之規定
    分論併罰。比較新舊法之規定，修正後之規定並非較有利於
    被告。(5)修正前刑法第64條第2項規定：「死刑減輕者，為
    無期徒刑，或為15年以下、12年以上有期徒刑。」，修正後
    該條項規定：「死刑減輕者，為無期徒刑」；修正前刑法第
    65條第2項規定：「無期徒刑減輕者，為7年以上有期徒刑」
    修正後該條項規定：「無期徒刑減輕者，為20年以下15年以
    上有期徒刑」，修正後之規定均並不較有利於行為人。經綜
    合被告本件全部罪刑之結果而為比較，被告行為後之刑法並
    不較有利於被告，本件應適用被告行為時刑法之規定論處。
    又關於刑法第38條沒收之規定，亦於95年7月1日修正施行，
    惟從刑附屬於主刑，除法律有特別規定者外，依主刑所適用
    之法律（最高法院95年度第8次刑事庭會議決議參照），而
    本件主刑部分適用行為時法較有利於被告，已如上述，是本
    件沒收，應適用行為時法即修正前刑法第38條第1項第1款規
    定。
  (二)按槍砲彈藥刀械管制條例第7條第4項、第12條第4項，係將
    持有與寄藏為分別之處罰規定，而寄藏與持有，均係將物置
    於自己實力支配之下，僅寄藏必先有他人之持有行為，而後
    始為之受寄代藏而已，故寄藏之受人委託代為保管，其保管
    之本身，亦屬持有，不過，此之持有係受寄之當然結果，雖
    不應另就持有予以論罪，然未經許可持有槍枝、子彈，其持
    有之繼續，為行為之繼續，亦即一經持有該槍彈，罪即成立
    ，至其持有行為終了時，均論為一罪，不得割裂。則包括持
    有之寄藏該槍、彈行為，自亦為行為之繼續，其犯罪之完結
    須繼續至寄藏行為終了時為止，均只論為一罪。若以之犯他
    罪，兩罪間之關係如何，端視開始寄藏持有之原因為斷，如
    早已非法寄藏持有槍、彈，後另起意犯罪；或意圖犯甲罪而
    寄藏持有槍、彈，卻持以犯乙罪，均應以數罪併罰論處。必
    因意圖犯某罪而寄藏持有槍、彈，後果以之犯該罪，兩罪間
    始有牽連犯之適用（最高法院93年度臺上字第187號裁判參
    照）。被告寅○○於民國90年間即早已寄藏亦為本案殺人未
    遂工具之C槍及子彈20顆，此部分業經原審判決確定，與本
    案殺人未遂罪部分不生牽連犯關係，亦與其殺人未遂前另行
    起意共同持有A槍、B槍及另子彈23顆部分不生裁判上一罪之
    關係。而被告寅○○在上述集合地點，另行起意與子○○、
    「阿雄」共同持有可發射子彈具有殺傷力之A槍、B槍及口徑
    9mm制式子彈23顆用以實行殺害庚○○（因客體錯誤實際上
    射殺裴震寰未遂），核其所為，係犯槍砲彈藥刀械管制條例
    第8條第4項之未經許可持有可發射子彈具有殺傷力之手槍罪
    、第12條第4項之未經許可持有子彈罪及刑法第271條第2項
    、第1項之殺人未遂罪。持有具有殺傷力之A槍、B槍部分，
    該A槍及B槍2把槍枝之種類為何，尚屬不明且無法調查，尚
    難僅憑臆測方式認定亦係丙○○○，根據「罪證有疑、利於
    被告」之證據法則，應認係可發射子彈具有殺傷力之手槍，
    檢察官認係涉犯槍砲彈藥刀械管制條例第7條第4項之未經許
    可持有手槍罪嫌，起訴法條尚有未洽，因基本社會事實同一
    ，允宜變更。又被告與子○○、「阿雄」就殺人未遂及共同
    持有槍彈犯行，有犯意聯絡及行為分擔，為共同正犯。被告
    同時同地共同持有手槍、子彈，係以1行為觸犯上開未經許
    可持有可發射子彈具有殺傷力之手槍、未經許可持有子彈2
    罪名，為想像競合犯，而刑法修正前後關於想像競合犯並未
    修正，無有利不利之問題，應依行為時之刑法第55條規定，
    從一重之未經許可持有可發射子彈具有殺傷力之手槍罪處斷
    。被告係未經許可共同持有手槍用以殺人，所犯上開未經許
    可持有可發射子彈具有殺傷力之手槍罪與殺人未遂罪間，有
    方法結果之牽連關係，應依殺人未遂罪從一重處斷。又被告
    殺人未遂罪，應依行為時刑法第26條前段之規定，減輕其刑
    。
四、撤銷改判及科刑之理由：
    原審就被告殺人未遂罪部分據以論罪科刑，固非無據，惟(一)
    原判決漏論被告所犯共同持有A、B手槍及23發制式子彈（現
    場遺落3發制式子彈，擊發21發，其中1發係被告原受寄藏持
    有攜帶到場擊發後卡彈，應予扣除）罪，尚有未洽。(二)本案
    A槍、B槍並未扣案，而據內政部警政署刑事警察局函覆：「
    只要可裝填、擊發9mm制式子彈之槍枝，均可能為涉案槍枝
    ，故A槍、B槍亦可能為制式或土（改）造槍」（見本院卷第
    88頁），則該2把槍枝之種類為何，尚屬不明且無法調查，
    原判決逕以臆測方式認定亦係丙○○○，自有可議。(三)原判
    決依被告供稱其在案發現場共擊發7、8槍，並參酌上述鑑定
    書載稱：槍擊現場拾獲之21顆彈殼，經比對彈底特徵紋痕，
    其中14顆認係由同一A槍枝所擊發；其中6顆認係由同一B槍
    枝所擊發；餘1顆認係由C槍枝所擊發等語，據以認定其中A
    槍即射擊時子○○分擔持有之槍枝，B槍即射擊前「阿雄」
    所分擔持有之槍，因被告所寄藏持有之C槍於射擊1槍後即卡
    彈，被告乃改拿「阿雄」所分擔持有之B槍射擊6槍，餘1顆
    即被告所寄藏C槍所擊發等情。惟依原判決所認，上述21顆
    彈頭既分別係由子○○持用A槍射擊14發及被告先後持用C槍
    與B槍分別擊發1槍及6槍，則其中並無「阿雄」所擊發者，
    然原判決事實欄及理由竟記載被告與子○○、「阿雄」三人
    當時均持槍對庚○○之自用小客車射擊，共擊發21槍之情節
    ，顯相齟齬，難謂無理由矛盾之違誤。(四)再被告雖供稱在案
    發現場約開了7、8槍，惟同時供稱阿雄有開槍（見聲羈字28
    6號卷第5頁），且於偵審中迭稱阿雄也有開槍等語（見1040
    6號偵卷第86、99頁，原審卷第129頁，上訴卷第74頁反面）
    ，然依原判決所認定結果，其中並無「阿雄」所擊發者，兩
    者顯相互矛盾，原判決未就此說明取捨之心證理由，亦嫌理
    由欠備。原判決關於殺人未遂罪部分既有可議，應由本院將
    原判決此部分及定應執行刑部分予以撤銷改判。爰審酌被告
    犯罪之動機、手段，當街共同使用3把手槍開槍尋仇殺人，
    共開槍21發，嚴重影響社會治安，量刑自不宜從輕暨被告犯
    後之態度等一切情狀，量處如主文第2項所示之刑。供本件
    犯罪所用未經扣案但並無證據證明其業已滅失之被告等3人
    共同持有之可發射子彈具有殺傷力之手槍2把及槍擊現場查
    獲之未擊發口徑9mm制式子彈3顆，因屬違禁物，均依行為時
    刑法第38條第1項第1款之規定宣告沒收；另上開業經刑事鑑
    識人員於案發現場查扣之口徑9mm未擊發制式子彈3顆，雖因
    刑事警察局有需留存該局供嗣後鑑定研究比對之用之必要，
    而建檔留存於該局，有該局94年8月1日刑鑑字第0940075523
    號槍彈鑑定書及子彈照片在卷可稽，惟該3顆口徑9mm未擊發
    制式子彈屬違禁物，仍均應依行為時刑法第38條第1項第1款
    之規定宣告沒收。又被告犯罪時間雖在中華民國96年4月24
    日以前，惟查被告所犯上揭罪名，經宣告逾有期徒刑1年6月
    ，依中華民國96年罪犯減刑條例第3條第1項第4款不在得予
    減刑之列，併予敘明。
參、適用法律：
據上論斷，應依刑事訴訟法第369條第1項前段、第364條、第299
條第1項前段、第300條，槍砲彈藥刀械管制條例第8條第4項、第
12條第4項，修正後刑法第2條第1項、行為時刑法第11條前段、
第28條，刑法第271條第2項、第1項，行為時刑法第55條、第26
條前段、刑法第38條第1項第1款，判決如主文。
本案經檢察官林邦樑到庭執行職務。
中　　華　　民　　國　　96　　年　　8 　　月　　10　　日
　　　　　　　　　刑事第十八庭審判長法  官  溫耀源
                                    法  官  陳健順
                                    法  官  邱同印
以上正本證明與原本無異。
如不服本判決，應於收受送達後十日內向本院提出上訴書狀，其
未敘述上訴之理由者並得於提起上訴後十日內向本院補提理由書
（均須按他造當事人之人數附繕本）。
                                    書記官  莊昭樹
中　　華　　民　　國　　96　　年　　8 　　月　　10　　日
附錄本案論罪科刑法條：
中華民國刑法第271條
（普通殺人罪）
殺人者，處死刑、無期徒刑或10年以上有期徒刑。
前項之未遂犯罰之。
預備犯第1項之罪者，處2年以下有期徒刑。
槍砲彈藥刀械管制條例第7條
未經許可，製造、販賣或運輸火砲、肩射武器、機關槍、衝鋒槍
、卡柄槍、自動步槍、普通步槍、馬槍、手槍或各類砲彈、炸彈
、爆裂物者，處死刑、無期徒刑或7年以上有期徒刑；處徒刑者
，併科新台幣3千萬元以下罰金。
未經許可，轉讓、出租或出借前項所列槍砲、彈藥者，處無期徒
刑或5年以上有期徒刑，併科新台幣1千萬元以下罰金。
意圖供自己或他人犯罪之用，而犯前二項之罪者，處死刑或無期
徒刑；處徒刑者，併科新台幣5千萬元以下罰金。
未經許可，持有、寄藏或意圖販賣而陳列第1項所列槍砲、彈藥
者，處5年以上有期徒刑，併科新台幣1千萬元以下罰金。
第1項至第3項之未遂犯罰之。
槍砲彈藥刀械管制條例第8條
未經許可，製造、販賣或運輸鋼筆槍、瓦斯槍、麻醉槍、獵槍、
空氣槍或第4條第1項第1款所定其他可發射金屬或子彈具有殺傷
力之各式槍砲者，處無期徒刑或5年以上有期徒刑，併科新臺幣1
千萬元以下罰金。
未經許可，轉讓、出租或出借前項所列槍枝者，處5年以上有期
徒刑，併科新臺幣1千萬元以下罰金。
意圖供自己或他人犯罪之用，而犯前二項之罪者，處無期徒刑或
7年以上有期徒刑，併科新臺幣1千萬元以下罰金。
未經許可，持有、寄藏或意圖販賣而陳列第1項所列槍枝者，處3
年以上10年以下有期徒刑，併科新臺幣700萬元以下罰金。
第1項至第3項之未遂犯罰之。
槍砲彈藥刀械管制條例第12條
未經許可，製造、販賣或運輸子彈者，處1年以上7年以下有期徒
刑，併科新台幣500萬元以下罰金。
未經許可，轉讓、出租或出借子彈者，處6月以上5年以下有期徒
刑，併科新台幣300萬元以下罰金。
意圖供自己或他人犯罪之用，而犯前二項之罪者，處3年以上10
年以下有期徒刑，併科新台幣700萬元以下罰金。
未經許可，持有、寄藏或意圖販賣而陳列子彈者，處5年以下有
期徒刑，併科新台幣300萬元以下罰金。
第1項至第3項之未遂犯罰之。
